【裁判字號】    89,勞上易,2
【裁判日期】    890719
【裁判案由】    給付資遣費
【裁判全文】
臺灣高等法院臺南分院民事判決  八十九年度勞上易字第二號
    上訴人即附
    帶被上訴人  通瑋牧業有限公司
    法定代理人  乙○○
    訴訟代理人  丙○○
    被上訴人即
    附帶上訴人  甲○○        .
    訴訟代理人  楊清安律師
                蘇正信律師
                蔡進欽律師
                蔡弘琳律師
右當事人間請求給付資遣費事件，兩造對於臺灣臺南地方法院中華民國八十九年一月
十一日八十八年勞訴字第十一號第一審判決分別提起上訴及附帶上訴，本院判決如左
：
      主      文
上訴駁回。
原判決關於駁回附帶上訴人後開第二項之訴部分，及該部分假執行之聲請，暨除確定
部分外訴訟費用之裁判均廢棄。
右廢棄部分，附帶被上訴人應再給付附帶上訴人新台幣柒萬壹仟伍佰元，及自民國八
十八年五月一日起至清償日止，按週年利率百分之五計算之利息。
第一審（除確定部分外）、第二審訴訟費用由上訴人負擔。
      事      實
甲、上訴人即附帶被上訴人方面：
    一、聲明：求為判決：（一）原判決不利於上訴人部分廢棄。（二）右廢棄部分
        ，被上訴人在第一審之訴及其假執行之聲請均駁回。（三）駁回被上訴人之
        附帶上訴。
    二、陳述：除與原判決記載相同者，予以引用外，補稱：
    （一）查我國勞動基準法（下稱勞基法）係在民國七十三年七月三十日公佈，其
          適用勞工範圍由行政院逐年公佈適用。上訴人公司為國際貿易公司，此有
          公司執照內載營業範圍足以證明；而勞基法對於國貿人員適用，係從八十
          七年三月一日起，換言之，被上訴人於八十六年十二月四日受傷時，應不
          適用勞基法，兩造間亦無勞動契約存在，留職停薪為被上訴人片面之詞，
          從而應無資遣費及退休金可言。原審判決未注意勞動契約之有無，即草率
          判決上訴人敗訴，不無欠當。
    （二）被上訴人原負責安裝機器，並維修機械，為上訴人所僱用之工人。
    三、證據：援用第一審所提出之證據。
乙、被上訴人即附帶上訴人方面：
    一、聲明：求為判決如主文所示。
    二、陳述：除與原判決記載相同者，予以引用外，補稱：
    （一）按勞基法於「牧業」，原本即有其適用，該法第三條第一款定有明文。本
          件上訴人即附帶被上訴人（下稱上訴人）既屬「牧業公司」，且公司營業
          項目亦包括「鳥羊牛鹿等禽畜育種繁殖買賣業務」，有公司變更登記事項
          卡在卷可稽，則自屬上開勞基法條款所規定之牧業無訛，無論上訴人是否
          兼營其他業務，依法均應適用勞基法，實無疑問。上訴人所言，其公司至
          八十七年三月一日後始有勞基法之適用云云，顯非可採，原審就此部分適
          用法律之認定及論斷，亦有可議。
    （二）原審認定被上訴人即附帶上訴人（下稱被上訴人）所受之職業災害，至少
          需八個月時間才能復原及從事正常之粗重勞力工作，然僅准許被上訴人請
          求八十七年三月十二日以後之職業災害工資補償，對於八十七年三月份前
          之補償，予以駁回，依前項說明，實非妥適。而被上訴人於八十六年十二
          月四日發生職業災害，該月份上訴人僅給付四日之薪資，其餘廿七日之應
          領薪資，均未給付，其後之八十七年二月份廿八日應領薪資，上訴人亦全
          未給付，合計共五十五日，依被上訴人每日薪資新台幣（下同）一千三百
          元計算，上訴人應再給付被上訴人七萬一千五百元及其法定利息。
    三、證據：援用第一審所提證據。
      理      由
一、本件被上訴人起訴主張：伊自八十五年三月五日起在上訴人公司任職，平日負責
    機械安裝及電焊工作。八十六年十二月四日，伊在電焊工作中，因發生觸電意外
    而自高處落地，導致右腳踝骨折之傷害，無法工作，於療傷期間，上訴人公司非
    但不給付伊任何薪資及補償，反於八十七年三月十日，以留職停薪一年治療腳傷
    ，痊瘉後再回公司上班為由，強迫伊離開公司，伊不得已乃自行在家休養療傷，
    至一年期間屆滿後，再向上訴人請求復職，豈料上訴人仍藉故拖延，置之不理，
    顯然藉留職停薪療傷之名，行違法終止勞動契約之實。伊乃於八十八年四月八日
    ，依勞動基準法第十四條之規定，函知上訴人終止勞動契約。爰依勞基法第十四
    條第四項準用同法第十七條規定，求為命上訴人應給付伊三個月平均工資十一萬
    五千七百十三元之資遣費，及另依勞基法第五十九條第二款規定，求為命上訴人
    應給付伊養傷期間之工資補償二十一萬九千七百元。以上二者合計三十三萬五千
    四百一十三元，並加計法定遲延利息之判決（按被上訴人於原審原請求上訴人給
    付伊資遣費十一萬五千七百十三元及工資補償四十三萬五千零七元，合計五十五
    萬零七百二十元本息，原審就其中工資補償部分駁回被上訴人超過十四萬八千二
    百元之請求，被上訴人就該受駁回部分僅就其中之七萬一千五百元部分提起附帶
    上訴請求上訴人再給付，其餘敗訴部分因未據其聲明不服而告確定，已不在本院
    審理範圍，合先敘明）。
二、上訴人則以：上訴人為一從事進出口貿易之公司，依行政院勞工委員會勞動一字
    第０三七二八七號函示，自八十七年三月一日起，其員工始列入勞基法適用範圍
    內，被上訴人係於八十五年間到上訴人公司上班，於八十六年十二月四日受傷離
    職時，應不適用勞基法，自無依勞基法之規定請求上訴人給付資遣費及工資補償
    之可言；況被上訴人在上訴人公司任職時，因怠於注意而將價值八十餘萬元之機
    器損壞，有勞基法第十二條第五項規定之事由，其亦不得請求資遣費等語，資為
    抗辯。
三、經查被上訴人主張其自八十五年三月五日起受僱於上訴人，於八十六年十二月四
    在上班時間內，執行電焊職務時，因工地正施行灌漿場地潮溼，致其觸電而自梯
    椅上墜落，發生右側跟骨骨折之職業災害之事實，業據其提出勞工保險給付申請
    書、勞工保險傷病診斷書為證（見原審卷第五一至五四頁），其於八十六年十二
    月四日受傷後，當月未再上班，領取四天薪資四千七百七十五元，八十七年一月
    份有上班，領取薪資三萬五千五百四十三元，八十七年二月份未上班，未領薪資
    ，八十七年三月份上班十一天，領取薪資九千二百元，亦有被上訴人提出之八十
    七年元月薪資明細表、薪津明細表及活期儲蓄存款存摺為證（見原審卷第四三、
    九四至九九頁），且均為上訴人所不爭執，堪信為真。
四、按勞工因遭遇職業災害而致死亡、殘廢、傷害或疾病時，雇主對於勞工在醫療中
    不能工作時，雇主應按其原領工資數額予以補償，勞基法第五十九條第二款定有
    明文。被上訴人既係受僱於上訴人之勞工，因遭遇前揭職業災害而致受傷，且有
    在醫療中不能工作無法領取薪資之情事，則雇主即上訴人依前揭法文規定，即有
    按其原領工資數額予以補償之義務。上訴人雖以「伊為從事進出口貿易之公司，
    依行政院勞工委員會勞動一字第０三七二八七號函示，自八十七年三月一日起，
    其員工始列入勞基法適用範圍內，被上訴人於八十六年十二月四日受傷離職，應
    不適用勞基法。」「被上訴人發生職業災害後，於八十七年三月十日同意留職停
    薪一年。」云云抗辯；惟依上訴人所提出之公司執照上所營事業項目第一項之記
    載，上訴人有從事「鳥羊牛鹿等禽畜育種繁殖買賣業務」（見原審卷第九頁），
    為一牧業公司，依勞基法第三條第一項第一款之規定，於勞基法七十三年公布施
    行時即有其適用，不因上訴人兼營國際貿易業而有所改變，是上訴人所言，其公
    司至八十七年三月一日後始有勞基法之適用云云，顯非可採。又被上訴人於八十
    七年四月二十日向台南縣政府申請協調勞資爭議，當時即表示上訴人公司強迫勞
    工留職停薪一年，此有被上訴人提出之台南縣政府八十七年四月二十七日八十七
    府勞關字第七二一六０號函所附之勞資爭議案協調紀錄乙份在卷足憑，另上訴人
    於八十七年五月十一日以台南虎尾寮郵局第一二七號存證信函向被上訴人稱：「
    ．．因發生時於八十六年十二月四日，因本公司屬於進口貿易商，當時並不適用
    勞基法，因本公司於八十七年三月十日公告，甲○○留職停薪一年，把腳傷治療
    好，再來公司上班，請你能體恤公司。．．」，有存證信函附卷足稽，足證所謂
    「留職停薪」是上訴人單方面之意思，不得謂已得被上訴人之同意，況既云「留
    職」停薪，即非離職，仍有勞基法之適用，被上訴人係因遭遇職業災害而致受傷
    ，其於醫療中無法工作，本得於留職期間請求雇主按原領工資數額補償，自無自
    我停薪之必要，益徵上訴人留職停薪之說詞，為其單方之意思，無法做為其拒絕
    補償之依據，於此所辯，難謂有理。
五、次查被上訴人受僱於上訴人公司擔任機械安裝及電焊等工作，於八十六年十二月
    四日受右側跟骨骨折之傷害，至少須八個月醫療復健，始能再從事粗重勞力工作
    ，此有王煥庭中醫診所八十八年九月二十七日函稱：「查甲○○因跟骨骨折且影
    響右足踝骨移位，受傷狀況堪稱嚴重。依處治後評估，在下肢仍須活動（步行）
    的情況下，約須三至五月始能復原。如欲從事粗重勞力工作，至少須時八個月，
    且仍須看復原進度而定」等情（見原審卷第六十七頁）可憑。雖財團法人奇美醫
    院於原審稱：「右跟骨骨折，一般骨折癒合之復原期約三個月，回復正常工作約
    受傷後之三到六個月。」云云，惟被上訴人是從事機械安裝、焊接等重度勞力工
    作，奇美醫院就此點未為評估，僅泛稱「回復正常工作」須時多寡，而王煥庭中
    醫診所就從事粗重工作之復原時間已具體評估，自應以王煥庭中醫診所認定之八
    個月為可採，本件被上訴人自八十六年十二月四日起至八十七年七月三日止之八
    個月時間，因醫療之需要而不能工作，堪可認定，而此八個月之時間內，上訴人
    如前所述已發給被上訴人八十七年一月份三十一日之薪資三萬五千五百四十三元
    ，八十七年三月份十一天之薪資九千二百元，扣除該被上訴人已領取薪資之日數
    ，被上訴人尚有一百六十九日因醫療中不能工作無法領取工資，自可以其無法領
    取之工資向雇主即上訴人請求按其原領數額予以補償。而此所稱原領工資，應係
    指勞工遭遇職業災害在醫療中不能工作，而無工資可得之前一日正常工作時間所
    得之工資而言；其工資為計月發給者，則以之前最近一月工資除以三十所得之金
    額為其一日之工資，此由勞基法第五十九條第二款規定及勞基法施行細則第三十
    一條第一項規定對照觀之即明（參照最高法院八十七年度台上字第一六二九號判
    決意旨），本件被上訴人於八十六年十二月四日受傷後，迄八十七年三月十一日
    經上訴人命令留職停薪止，如前所述僅於八十七年一月份領得三萬五千五百四十
    三元及八十七年三月份領得十一日之薪資九千二百元，揆諸前揭最高法院判決意
    旨及說明，應以被上訴人在八十七年一月份正常工作時間內所得工資計算其原領
    工資數額。末查被上訴人於八十七年一月份之薪資為三萬九千元，扣除病假四天
    及勞保、健保等費用，實領金額為三萬五千五百四十三元，有其薪資明細表、活
    期儲蓄存款存摺可按，被上訴人一日之工資應為一千三百元（三萬九千元除以三
    十等於一千三百元）。就此，上訴人雖謂被上訴人之本薪為二萬八千元云云，並
    提出被上訴人八十七年三月份薪資明細表一份為證，惟本件計算被上訴人原領工
    資應以八十七年一月份為準，非三月份已如前述，況被上訴人主張之數額有上訴
    人之薪資轉帳資料可資佐證，上訴人並於原審言詞辯論期日自認被上訴人之薪資
    為三萬九千元（見原審八十八年六月二十九日言詞辯論期日筆錄），嗣後改稱本
    薪應為二萬八千元，又未能舉證證明上揭薪資單中那一部分之金額非工資，其上
    開抗辯自不足採。從而，被上訴人基於勞基法第五十九條第二款之規定，所得請
    求上訴人給付伊養傷期間之工資補償數額，應為每日一千三百元，共一百六十九
    日之總額，即二十一萬九千七百元（1300元x169天=219700元）。
六、再按雇主違反勞動契約或勞工法令，致有損害勞工權益之虞者，勞工得不經預告
    終止勞動契約，並得準用勞基法第十七條之規定，請求雇主發給資遣費，勞基法
    第十四條第一項第六款、第四項分別定有明文。查被上訴人主張其於八十六年十
    二月四日發生職業災害受傷後，上訴人於八十七年三月十日未經被上訴人同意，
    公告被上訴人應留職停薪一年，迄至八十八年三月十六日被上訴人請求復職，上
    訴人不予理會，被上訴人始於八十八年四月八日，以上訴人違反勞動契約及勞工
    法令為由，終止雙方之勞動契約等事實，有被上訴人提出之存證信函三紙在卷足
    憑，而上訴人如前所述於被上訴人發生職業災害受傷不能工作期間內未依規定補
    償被上訴人，已有違反勞工法令，且命被上訴人應留職停薪一年，殆至一年期滿
    ，又不讓被上訴人復職，及至被上訴人表示終止兩造僱傭契約後，於原審始則稱
    ：「被上訴人在八十六年十二月四日離職」（見原審八十八年六月一日言詞辯論
    筆錄），繼又改稱：「本公司只是認為目前被上訴人仍是在留職停薪的情形下，
    僱傭關係仍未消滅。」（見原審八十八年六月二十九日言詞辯論筆錄），接著又
    改稱：「因限於經濟不景氣，被上訴人要求上班，答辯人（即上訴人）請求被上
    訴人暫緩，依法並無不當。上訴人同意被上訴人到公司來上班。」（見原審八十
    八年八月三日言詞辯論筆錄及上訴人當日提出之答辯狀），顯見上訴人根本無意
    讓被上訴人復職，變相終止與被上訴人之勞動契約，剝奪被上訴人依勞動契約工
    作謀生之權利，參酌勞基法第十三條「勞工在第五十九條規定之醫療期間，雇主
    不得終止契約」規定之立法精神，堪認上訴人有違反勞動契約及勞工法令，致有
    損被上訴人權益之情事，則被上訴人於八十八年四月八日之法定期間內，不經預
    告終止兩造勞動契約，並請求上訴人發給資遣費，於法並無不合。上訴人就此部
    分雖謂被上訴人於任職期間，因怠於注意而將價值八十餘萬元之機器損壞，有勞
    基法第十二條第一項第五款規定之事由等情，抗辯被上訴人不得請求資遣費云云
    ，惟查勞工故意損耗機器、工具、原料、產品或其他雇主所有物品，或故意洩漏
    雇主技術上、營業上之秘密，致雇主受有損害者，雇主得不經預告終止契約，且
    勞工不得向雇主請求資遣費，固為勞基法第十二條第一項第五款、第十八條第一
    款所規定，然上訴人係主張被上訴人因「怠於注意」而將價值八十餘萬元之機器
    損壞，並不符合前揭法條規定「故意耗損」之要件，被上訴人縱有損壞機器之事
    ，上訴人亦無由依前揭規定終止契約之權，況上訴人僅以該事由為其防禦方法，
    並未為終止兩造勞動契約之意思表示，以之拒絕給付資遣費，尚難謂為有理由。
七、末查被上訴人依前揭勞基法第十四條第一項第六款之規定，終止與上訴人間之系
    爭契約，所得請求上訴人給付資遣費之標準，依勞基法第十四條第四項準用同法
    第十七條之規定，即在同一雇主之事業單位繼續工作，每滿一年可請求發給相當
    於一個月平均工資之資遣費，剩餘月數以比例計給之，未滿一個月以一個月計。
    而被上訴人自八十五年三月五日起受雇於上訴人，迄至八十八年四月八日止，總
    計工作三年一月又四天，則被上訴人可請求上訴人給付三又十二分之二個月平均
    工資之資遣費。次按平均工資係指計算事由發生之當日前六個月內所得工資總額
    除以該期間之總日數所得之金額，勞基法第二條第四款定有明文。本件被上訴人
    係於八十八年四月八日終止兩造之勞動契約，揆諸上揭規定，應以八十七年十月
    六日起至八十八年四月七日止之所得工資計算其平均工資，然上揭期間內上訴人
    並未給付工資，此為兩造所不爭執，參閱被上訴人提出其受傷前之八十六年十月
    份及受傷後之八十七年一月份之薪資表，均載其本薪為三萬九千元，此亦為上訴
    嗣後所不否認（見原審八十八年六月二十九日言詞辯論筆錄），則計算前揭所示
    之被上訴人平均工資，本院自僅得以最近之每月三萬九千元為標準。從而，本件
    被上訴人依勞基法第十四條第四項準用同法第十七條之規定，所得請求上訴人給
    付之資遣費應為十二萬三千五百元（39000x3+39000x2/12=117000+6500=123500
    ），被上訴人僅請求十一萬五千七百十三元，自為法之所許。
八、綜上所述，被上訴人依勞基法第五十九條第二款之規定，請求上訴人給付伊養傷
    期間之工資補償二十一萬九千七百元，及依勞動基準法第十四條第一項第六款之
    規定，終止與上訴人間之勞動契約後，再依勞基法第十四條第四項準用同法第十
    七條之規定，請求上訴人給付三個月平均工資十一萬五千七百十三元之資遣費，
    合計三十三萬五千四百一十三元，及自訴狀繕本送達翌日即八十八年五月一日起
    至清償日止，按週年利率百分之五計算之遲延利息，為有理由，應予准許。原審
    判命上訴人應給付被上訴人二十六萬三千九百十三元本息，並依兩造陳明分別為
    准、免假執行之宣告，而駁回被上訴人其餘請求，關於判命上訴人給付部分，於
    法並無違誤，上訴人上訴意旨指摘原判決此部分不當，求予廢棄改判，為無理由
    ，應駁回其上訴；關於判決駁回被上訴人其餘請求部分，除確定部分外則有未洽
    ，被上訴人就此提起附帶上訴，指摘原判決此部分不當，求予廢棄改判，為有理
    由，爰由本院將原判決此部分予以廢棄改判如主文第三項所示。
九、據上論結，本件上訴為無理由，附帶上訴為有理由，依民事訴訟法第四百四十九
    條第一項、第四百五十條、第七十八條，判決如主文。
中      華      民      國    八十九    年      七      月     十九     日
                  臺灣高等法院臺南分院民事第二庭
~B1審判長法官
~B2      法官
~B3      法官
右為正本係照原本作成。
如對本判決上訴，須於判決送達後二十日內向本院提出上訴狀；未表明上訴理由者，
應於上訴後二十日內向本院提出理由書。
中      華      民      國    八十九    年      七      月     十九     日
~B法院書記官  謝淑玉


司法院資訊處製作；財團法人民間司法改革基金會備份。
